最高法院刑事判決　　　　　　　　　　　　　　　八十八年度台上字第六四四五號
　　上　訴　人　甲○○　男
右上訴人因違反水利法案件，不服台灣高等法院台南分院中華民國八十六年十月二十
二日第二審判決（八十六年度上訴字第一四○六號，起訴案號：台灣嘉義地方法院檢
察署八十六年度偵字第九三號），提起上訴，本院判決如左：
    主  文
原判決撤銷，發回台灣高等法院台南分院。
    理  由
本件原判決認定上訴人甲○○因見其購自其弟陳登在所有嘉義市○村段三四九、三五
○號土地（三五○號持分為二分之一），及其子陳茂生所有同段三五二號土地，位於
八掌溪右岸南排水出口行水區內，有砂石可採之利益可圖，明知主管機關為保護水道
，禁止在行水區內擅取砂石，要採取砂石，須向主管機關申請核准，竟於申請未經主
管機關核准之前，在該三筆土地附近，設立以其另一子陳茂根名義之砂石買賣、砂石
採取為營業項目之恒盛砂石行（民國八十五年十一月二十八日設立登記，營業所在地
在嘉義市○○○路二四○號一樓），違反上開主管機關為保護水道，禁止在行水區內
擅採砂石之規定，於八十五年十一月十四日下午，僱用知情且與其具有共同犯意聯絡
之不詳姓名之成年男子四人駕駛挖土機，在嘉義市興村里八掌溪右岸南排水出口之行
水區內之該三筆土地上，未經核准採取砂石，並由洗石機在現場洗砂石後由砂石車載
離，足以妨害八掌溪之水流，致生公共之危險。嗣經台灣省水利局第五工程處函請嘉
義市政府派員取締，由嘉義市政府派工務局土木課人員，於同日下午二時許，當場查
獲，原在場之砂石車即迅速駛離，挖土機司機亦併逃逸等情。因而撤銷第一審判決，
改判仍論處上訴人共同違反主管機關為保護水道，禁止在行水區內擅採砂石規定，致
生公共危險罪刑，固非無見。
惟查：(一)、水利法第七十八條所稱「行水區」，係指已築有堤防者，為二堤之間之土
地；或未築有堤防者，為尋常洪水達到地區之土地。此觀水利法施行細則第一百四十
二條規定即明。上訴人僱工擅採砂石之土地為其弟及其子所有之嘉義市○村段三四九
、三五○、三五二號土地，是否為「行水區」，及屬何種情形之「行水區」，攸關有
無符合犯罪構成之要件，未據原審向主管機關查明，遽行判決，難謂允洽。(二)、水利
法第九十二條之一第一項後段在行水區內擅採砂石，致生公共危險罪，其所謂「致生
公共危險」，係指在客觀上已有發生具體公共危險之事實存在為必要，雖不必達於已
發生實害之程度，但亦非僅以有足以生損害之虞之抽象危險為已足，其程度係介於已
發生實害結果及抽象危險之間。本件原判決僅泛稱：「……在嘉義市興村里八掌溪右
岸南排水出口之行水區內之該三筆土地上，未經核准採取砂土……，足以妨害八掌溪
之水流，致生公共危險。」云云，且僅引述嘉義市政府土木課人員蘇棠昇證述：「在
該處盜採砂土，可能因颱風來襲導致水流改道，易產生災害」等語，個人推測之詞為
認定上訴人之行為，已足致生公共危險之理由，但並未舉證明客觀上已有發生何種
具體公共危險之事實存在，仍有理由不備之違法。(三)、原判決既認定駕駛挖土機採取
砂土之四名成年男子，為上訴人所僱用且與其有犯意之聯絡，則該四名共犯之姓名、
住所當為上訴人所知悉，原審對於該四名成年男子是否確屬知情及與上訴人有犯意之
聯絡，攸關法律之適用，顯有深入查明之必要，原審未予詳查，遽認皆為共同正犯，
亦嫌速斷。上訴意旨指摘原判決不當，非全無理由，應認有撤銷發回更審之原因。
據上論結，應依刑事訴訟法第三百九十七條、第四百零一條，判決如主文。
中      華      民      國    八十八    年     十一     月     十一     日
                              最高法院刑事第十一庭
                                  審判長法官  莊  登  照
                                        法官  洪  明  輝
                                        法官  蔡  清  遊
                                        法官  黃  一  鑫
                                        法官  林  秀  夫
      右正本證明與原本無異
                                              書  記  官
中      華      民      國    八十八    年     十一     月     十九     日
                                                                        Ｔ
